【裁判字號】    89,重上更(四),27
【裁判日期】    891108
【裁判案由】    土地所有權移轉登記
【裁判全文】
臺灣高等法院臺南分院民事判決  八十九年度重上更(四)字第二七號  ｅ
      上  訴  人即原告陳牽之.
                  庚  ○  ○
                  子  ○  ○
                  丑  ○  ○.
                              .
                  丁○ ○ ○.
                  乙○ ○ ○.
                  甲○ ○ ○.
                  丙○ ○ ○.
                  癸  ○  ○  .
                              .
      共      同
      訴訟代理人  陳  昭  雄  律師
      上  訴  人（即被告）
                  己  ○  ○  .
                  辛  ○  ○  .
      右二人共同
      訴訟代理人  曾  柏  暠  律師
      被上訴人（即被告）
                  壬  ○  ○  .
                  戊  ○  ○  .
      右二人共同
      訴訟代理人  曾  柏  暠  律師
右當事人間請求土地所有權移轉登記事件，上訴人對於中華民國八十二年四月二十一
日臺灣臺南地方法院八十一年度重訴字第五二號第一審判決提起上訴，判決後經最高
法院第四次發回更審，本院判決如左：
      主      文
原判決關於命上訴人己○○移轉登記如附表編號1.2.3.（即重測前台南縣新營市○○
段八三之一地號面積０點一０三五公頃、同段八三之一二地號面積０點０六六三公頃
、同段八三之一三地號面積０點０二三六公頃）各筆土地逾所有權應有部分二分之一
、上訴人辛○○移轉登記如附表編號7.8.各筆土地逾所有權應有部分二分之一部分，
暨關於駁回上訴人庚○○、子○○、丑○○、丁○○○、乙○○○、甲○○○、丙○
○○、癸○○後開第四項之訴部分，並訴訟費用之裁判均廢棄。
右開命上訴人己○○、辛○○移轉登記廢棄部分，上訴人庚○○、子○○、丑○○、
丁○○○、乙○○○、甲○○○、丙○○○、癸○○在第一審之訴駁回。
上訴人己○○、辛○○之其餘上訴駁回。
被上訴人壬○○應將如附表編號4.5.6.各筆土地所有權應有部分二分之一、被上訴人
戊○○應將如附表編號9.10.11.各筆土地所有權應有部分二分之一移轉登記予上訴人庚
○○、子○○、丑○○、丁○○○、乙○○○、甲○○○、丙○○○、癸○○，保持
公同共同。
上訴人庚○○、子○○、丑○○、丁○○○、乙○○○、甲○○○、丙○○○、癸○
○其餘上訴駁回。
第一、二審及發回前第三審訴訟費用由上訴人己○○負擔五分之一、上訴人辛○○負
擔二十分之一、被上訴人壬○○負擔十分之一、被上訴人戊○○負擔二十分之三，餘
由上訴人庚○○、子○○、丑○○、丁○○○、乙○○○、甲○○○、丙○○○、癸
○○連帶負擔。
      事      實
甲、上訴人方面：
  子、上訴人（即原告）庚○○、子○○、丑○○、丁○○○、乙○○○、甲○○○
      、丙○○○、癸○○部分：
    一聲明：求為判決：
      (一)原判決關於上訴人陳牽敗訴部分及訴訟費用之裁判均廢棄。
      (二)右開廢棄部分，被上訴人壬○○應將坐落台南縣新營市○○段第一七五地號
        、田、面積０‧一九九八公頃，同地段第一七六地號、田、面積０‧一五四
        九公頃，同地段第一九三地號、田、面積０‧一九二四公頃，被上訴人戊○
        ○應將同地段第一七七地號、田、面積０‧二四九八公頃，同地段第一九四
        地號、田、面積０‧二八００公頃，同地段第一九五地號、田、面積０‧一
        九二四公頃土地之所有權移轉登記予上訴人庚○○等八人。
      (三)上訴人己○○、辛○○之上訴駁回。
    二陳述：除與原判決記載相同者，予以引用外，補稱：
      (一)本案從八十一年陳牽起訴迄今已八年，其原因為陳牽以撤銷贈與之原因請求
        交還系爭土地，而二審法院則認為依上訴人所述事實並非贈與，而係信託關
        係，陳牽應依信託之規定請求交還，但最高法院不同意二審法院之法律見解
        ，因此屢次發回更審。查陳牽何以將全部財產交付長子己○○，何以又規定
        將來如二子、三子生有男丁時應各分一部分土地給與？這種作法之動機與行
        為，由現代人之眼光觀之，實在莫明其妙，但如研究日據時代與清代之繼承
        與家產管理制度，才能明瞭其原因。
      (二)按信託係指因特定目的將自己之財產信託受託人代管並將來信託關係終止後
        受託人有交還之義務而言。然而本件情形係陳牽為交待後事，提早將所有之
        財產移轉給長子己○○管理，並規定將來己○○之弟生有男孩時應分一部分
        給予。此種情形在前半段之事實固然類似，但後半段之事實（己○○之弟生
        有小孩時應分一部分給其弟，其餘歸己○○所有）要與信託之意旨相反，蓋
        信託一定有信託關係消滅，受託人交還信託人之時，而本件情形則根本不必
        交還陳牽，其情形比較接近附有負擔之贈與。
      (三)由陳牽之行為來觀察，可以明瞭陳牽為一極端守舊與保守之人，仍抱著古時
        「同居共財」為榮譽之舊觀念羨慕五代同堂，兄弟共財不分家，嫡長子繼承
        家長之遺風，由此角度來觀察，才能明瞭彼何以於晚年將全部財產交付長子
        己○○，並定將來二子、三子生有男丁時應各給付一部分土地之奇怪行為。
        因其有如此不合現代潮流之行為，而未察人心不古，才釀成本件令人心寒之
        家庭悲劇，為獨占財產棄養親生父母。
      (四)因此，陳牽之行為並非依現行民法之信託規定或贈與規定而來，而係依過去
        之舊習慣而來，彼根本不懂現代法律，按最高法院六十三年台上字第九八二
        號判決：「就原告起訴主張之原因事實、適用法律判斷其訴有無理由，為法
        院之職務，原告無須請求法院適用何項法律為判斷，法院亦不受原告所主張
        應適用何項法律之拘束。」因陳牽之行為係依台灣之舊習慣而來，並非現行
        民法債務篇所規定之法律行為，不能強指為何種法律行為。
      (五)原告陳牽於八十一年七月二十日向台南地方法院起訴請求上訴人己○○交還
        系爭十一筆土地係以本案系爭土地全部，前為原告所有。上訴人己○○、被
        上訴人壬○○、戊○○分別為原告之長子、孫、孫媳，並與原告夫妻同居，
        原告與妻步入老邁後多病之際，由於上訴人己○○一再佯稱願盡子貢奉養原
        告夫妻終生，適其他二子五女各忙於工作而疏遠，原告又正渴望晚年有子關
        照，致受騙信其甘言為真，誤認終生有依，乃將系爭全部土地贈與上訴人己
        ○○，其後數年雖尚稱平靜過口。詎料年久之後，上訴人己○○等及其妻，
        態度突變，先即趕老母，後更表明不願再扶養原告夫妻，並出口叱趕原告，
        原告歎於逆子難理乃搬回老家，嗣原告婉言提醒其受贈財產應盡扶養義務之
        際，卻遭己○○等紛以惡言諷刺無其奈何，並用力推倒原告受傷，原告至此
        始發覺其謀財奸計及忤逆忘恩心態，除向警察告其傷害外，並表示撤銷前為
        贈與之意思請求交還系爭地，不得已提起本訴，本件贈與撤銷後上訴人己○
        ○持有系爭土地即變為不當得利，又上訴人己○○曾無償轉贈與其子、媳即
        被上訴人壬○○、戊○○致免負返還義務之系爭地部分，即請被上訴人壬○
        ○、戊○○於其無償受讓範圍內將各該地返還與原告等。
      (六)依前開原告起訴狀之「事實及理由」觀之，其主張之原因事實為「原告以無
        償將系爭土地移轉與被告己○○，其後因己○○不奉養原告夫妻，又傷害原
        告，原告因此向己○○、戊○○（己○○之子媳）要求交還」等。而原告所
        述「贈與」「撤銷贈與」「依不當得利之請求」等法律用詞均係原告所主張
        法律上之意見。
      (七)按新民事訴訟法第二百五十五條第一項第二款「請求之基礎事實同一者」原
        告得為訴之變更、追加，同法第四百四十六條第一項規定第二審程序準用第
        二百五十五條第一項第二款至第六款之規定。原告因依前開規定，就原告主
        張之事實提出下列法律上之陳述：
        1.陳牽於六十四年間將系爭土地移轉與己○○時因係無償，故為贈與行為，
          到八十一年間，因不扶養陳牽夫妻，又有傷害行為經判刑確定，故陳牽依
          民法第四百十六條第一項所規定二個原因事實主張撤銷贈與（即陳牽起訴
          時所主張之法律關係）。
        2.依鈞院前次判決之法律見解認為陳牽無償移轉系爭土地給己○○，信託行
          為，其撤銷贈與應係終止信託之意思表示等，原告並依信託關係之終止請
          求返還。
        3.陳牽將系爭土地無償移轉與己○○係附有負擔之贈與，蓋將來己○○之二
          個弟弟如結婚生有男孩者，應各給予四分之一之土地，可見係附有負擔之
          贈與，陳牽得依民法第四百十二條第一項與四百十六條第一項撤銷贈與請
          求返還。
        4.依本次最高法院發回意旨，因子○○及丑○○將來生有男丁，應各給予四
          分之一，故己○○只是暫為保管而已，此部份雖然可解釋為信託（但如不
          生男丁時，則歸己○○自己所有，故和信託之情形不盡相同），至於陳白
          井應得之二分之一部分係永遠為己○○所有，要與信託之本質不符，應屬
          贈與比較合理。原告並主張本項法律關係。
        5.原告謹依民事訴訟法第二百五十五條第一項第四百四十六條第一項之規定
          ，併予主張前開四種法律上之意見請求被告交還系爭土地。
      (八)己○○將陳牽交付如附表之系爭土地，又再移轉給其子媳之情形如下：
        1.己○○於七十四年五月十五日將附表9.土地以七十四年四月十九日買賣為
          原因移轉登記與其長子陳志彬之妻戊○○。
        2.己○○於七十九年十一月六日將附表4.、5.土地以買賣為原因移轉登記與
          其次子壬○○。
        3.己○○於八十一年七月二十三日將附表6.土地以八十一年六月二十四日買
          賣為原因移轉登記與次男壬○○。
        4.己○○於八十一年七月二十四日將附表10.、11.之土地以八十一年八月十二
          、十四日買賣為原因移轉給其媳婦戊○○。
        5.己○○於八十一年七月二十三日將如附表7.、8.之土地以八十一年六月二
          十四日贈與為原因移轉給其三子辛○○。
        6.其中戊○○為長子陳志彬之妻，因陳志彬擔任警員，不能取得自耕能力證
          明，因之移轉登記與其妻戊○○。
      (九)按父子至親，將土地移轉登記予子女甚為平常，尤其年老之人為節省遺產稅
        提早移轉給子女，更是一般人漏稅之習慣並且大都以買賣之名義移轉以逃避
        贈與稅，原告陳牽移轉上訴人己○○如此，己○○又移轉給長子陳志彬之妻
        戊○○和壬○○、辛○○，亦係如此，均屬無價行為。查無法律上原因而受
        利益，致他人受損害者，應返還其利益，雖有法律上之原因，而其後已不存
        者亦同民法第一百七十九條定有明文（參照最高法院六十一年台再第一七四
        、七十三年台上第一五一０號判決）。
      (十)又不當得利之受領人，以其所受者，無償讓與第三人，而受領人因此免返還
        義務者，第三人於其所免返還義務之限度內，負返還責任（民法第一百八十
        三條），又最高法院七十四年台上第一三七０號判決：土地法第四十三條所
        謂登記有絕對效力，係為保護第三人起見，將登記事項賦與絕對真實之公信
        力，故第三人信賴登記而取得土地權利時，不因登記原因之無效或撤銷而被
        追奪，惟此項規定，並非於保護交易安全之必要限度以外剝奪真正之權利（
        見司法院院字第一九一九號解釋）；又不動產物權之登記名義入非真正權利
        人時，登記名義人對於真正權利人即不得主張其權利，從而其因登記形式而
        取得補償費，對真正權利人言，為不當得利。本件系爭土地仍分別登記為陳
        牽、戊○○、壬○○、辛○○所有，陳牽之承受訴訟人庚○○等因依前開規
        定請求交還。
    三證據：除援用原審及本院前審所提之證據外，補提土地登記謄本正本。
  丑、上訴人（即被告）己○○、辛○○部分：
    一聲明：求為判決：
      (一)原判決關於上訴人己○○、辛○○敗訴部分廢棄。
      (二)右開廢棄部分，被上訴人陳牽在第一審之訴駁回。
      (三)第一、二審及發回前第三審訴訟費用，由被上訴人負擔。
    二陳述：除與原判決記載相同者予以引用外，補稱：
      (一)己○○部分：系爭十一筆土地均係陳牽出售與己○○，並非贈與。系爭土地
        於民國六十四年間之市價，至多僅每公頃十六萬元，二公頃餘土地之價值至
        多三十餘萬元，此觀諸六十年間起，我國陸續遭逢退出聯合國、中日斷交、
        美國退出越戰及先總統蔣公亡故等外交、內政之重大挫折，人心惶惶，經濟
        低迷，變產出國者，比比皆是，土地價格陷於谷底，為眾所皆知之事實，陳
        牽虛張當時系爭土地地價有百餘萬元之價值，應非有據，委無可取。而己○
        ○於六十四年十月取得系爭土地後，隨即向新營市農會抵押貸得三十五萬元
        供為清償陳牽他欠之用，兩造間之土地所有權移轉，既有金錢代價，即屬買
        賣，而非贈與。另己○○之弟陳水溝（即丑○○）及子○○，於六十四年間
        ，置陳牽身負鉅額債務於不顧，追己○○買受系爭土地，借得款項，負擔利
        息，為父陳牽償還他欠，事隔多年，地價上揚，彼等反身挑唆陳牽向己○○
        索討土地，因渠等同為陳牽之繼承人，利益鉅大攸關，渠等所言，均有偏頗
        ，不足採信，
      (二)辛○○部分：系爭土地均係己○○向陳牽買受，嗣於八十一年六月二十四日
        ，己○○將之贈與辛○○，應無不可。陳牽依贈與之法律關係，主張撤銷其
        與己○○間之贈與關係，並請求辛○○返還系爭許丑段一九六、一九七二筆
        土地，應無理由。
      (三)被上訴人之被繼承人陳牽以買賣為原因，將系爭土地移轉登記予上訴人己○
        ○係民國（下同）六十四年四月四日之事，而陳牽於八十一年五月二十日始
        搬離上訴人己○○住處，相距十七年之久，上訴人己○○若有不孝，陳牽必
        早已搬離，而其未搬離己○○住處與被上訴人子○○、陳水溝同住，應可證
        己○○並無不孝情事，是陳牽所謂上訴人己○○對其不孝一節，絕非事實。
        又上訴人己○○之母於七十年間搬回老家自住，係因當時上訴人己○○之子
        女尚在求學階段，朋友多，己○○家比較吵，家母生性好靜，怕吵，乃搬回
        老家居住，而陳牽仍與上訴人同住，直到八十一年五月二十日才搬回老家，
        與她同住。家母雖搬回老家，上訴人己○○仍每月供給一千五百元及白米，
        使其生活無匱乏之虞，陳牽搬回老家後，上訴人己○○於八十一年六月四日
        將二萬二千元存入陳牽在新營帳戶，供作其生活費用，同年月十二日陳牽將
        該款退還上訴人後，同年月十四日發生父子爭吵，陳牽乃告上訴人己○○毆
        傷伊，上訴人己○○乃以傷害罪被判刑，惟事實上，上訴人己○○並無傷害
        之故意，否則必有打人之舉動。陳牽所以要提起本件民事訴訟，乃因經過十
        七年後，地價漲價，上訴人己○○之兄弟子○○、陳水溝意欲分得土地，唆
        使陳牽所致，故該二人之證言因有利害關係，應不足採。彼先製造刑事糾紛
        ，然後由陳水溝、子○○出庭為不利於上訴人己○○之陳述，均是彼二人之
        預謀。
      (四)六十四年間，陳牽因負債，欲將土地以每甲二十五萬元出售，因開價過高，
        無人問津，乃叫上訴人己○○將土地買下，由己○○代其償還二十五萬元借
        款及其利息，上訴人己○○乃以系爭土地向新營鎮農會押借三十五萬元償還
        陳牽之債務，有子○○親筆債務明細單可稽，則雙方間土地之移轉登記係為
        有代價之買賣，而非贈與。至於是否有覺書乙事，上訴人堅決否認之，依法
        應由被上訴人負舉證之主責。
      (五)有關子○○提供負債明細表給己○○乙節；當時民國六十二年至六十四年間
        由子○○持家，有關家裡負債多少只有他知道，因陳牽近七十歲無償債能力
        ，只好將土地以代償債務方式賣給己○○。於是在民國六十四年四月四日辦
        理土地買賣過戶；並承受陳牽所有債務，己○○乃於民國六十四年十月二十
        九日向農會借款三十五萬，當時己○○只簽了借據，就交由任職新營鎮農會
        的子○○，償還陳牽所有債務；子○○於民國六十四年十月三十日下午將償
        債明細表及所剩餘款二千五百二十元交給己○○，同時己○○再將二仟五佰
        二十元交給陳牽，以完成買賣價金之交付。上開明細表（民國六十年至七十
        年間陳牽與己○○若有單筆三十五萬的貸款；唯一只有民國六十四年十月二
        十九日己○○向農會貸款三十五萬這一筆；可見明細表所記借三十五萬就是
        這筆貸款。又，明細表記有七十元借據印花，為己○○於民國六十四年十月
        二十九日向農會借款三十五萬之印花稅（由己○○三十五萬借據可證明）。
        且明細表記農貸二十萬利息每月二千五百四十元：七個月，是陳牽欠農會貸
        款二十萬元利息自民國六十四年四月四日起至民國六十四年十月二十九日止
        由己○○貸償本利，利息剛好七個月。再，五萬元利息七十日是陳牽農貸五
        萬元由己○○代償之本息。明細表記八佰元登記費，是己○○借三十五萬元
        給土地代書的代書費，事隔十五年買賣事實與明細表相吻合；可證明以代償
        債務的買賣事實。既係子○○所書寫，並經子○○承認無訛，應可採憑。從
        而己○○上開所為之買賣主張，應可信實。
      (六)系爭土地移轉登記為上訴人己○○所有，係六十四年間之事，而陳牽所稱建
        造之房屋，乃係五十七年間所建造完成，有房屋稅籍證明書可按。陳牽以系
        爭土地向新營鎮農會押借二十萬元，係五十九年三月二十三日之事，借該二
        十萬元，與建造房屋無關。陳牽於六十四年四月四日將系爭土地移轉登記予
        上訴人己○○後，己○○於六十四年十月二十九日立三十五萬元借據予新營
        鎮農會借款三十五萬元，用以償還陳牽以前所借二十萬元之農貸及五萬元之
        信用借款及其利息，並於六十四年十一月二十三日在系爭土地辦妥三十五萬
        元之抵押權設定登記同日，將陳牽以前所設定二十萬元抵押權塗銷，則上訴
        人己○○替被上訴人陳牽償還二十五萬元借款（二十萬元抵押借款，五萬元
        信用借款）及其利息為代價，取得系爭土地，並非無償取得系爭土地，本質
        上為買賣，應無疑義。陳牽於第一審已承認系爭土地非贈與己○○者，其供
        稱：「我是寄託於他（己○○）而已，並不是贈與給他」，足見陳牽所為贈
        與之主張為不實在，故其主張撤銷贈與，應非有據。從而其據以請求返還系
        爭土地，亦非有據。從而其繼承人之請求，亦非有據。
    三證據：援用原審及本院前審所提之證據外，並補提土地謄本十一份為證。
乙、被上訴人（即被告）壬○○、戊○○部分：
  一聲明：均求為：
    (一)上訴駁回。
    (二)第二審及發回前第三審訴訟費用，由上訴人負擔。
  二陳述：除與原判決記載相同者予以引用者外，補稱：
    (一)系爭坐落台南縣新營市○○段一七七、一九四、一九五地號土地三筆，係己○
      ○分別於民國七十四年四月間及民國八十一年六月間，售予被上訴人戊○○；
      又系爭坐落同段一七五、一七六、一九三地號土地三筆，亦係己○○分別於民
      國七十九年十月間及民國八十一年六月間售予被上訴人壬○○，並已向鹽水地
      政機關辦妥以買賣為原因之所有權移轉登記，上訴人於無任何憑據下，無端指
      責被上訴人等二人與己○○間土地移轉行為係假買賣，應非有據，上訴人既無
      法舉證以實其說，自應予駁回。
    (二)又上訴人於台灣台南地方法院檢察署所提八十二年度營他字第二九號刑事告訴
      被上訴人等二人與己○○間買賣行為係假買賣，涉嫌偽造文書乙案，業據台灣
      台南地方法院檢察署以八十二年度偵字第九０五八號及八十三年度偵續(一)字第
      十九號不起訴處分在案，益徵被上訴人等二人與己○○間就系爭前揭土地之移
      轉行為屬合法買賣行為無疑。
    (三)按不當得利之受領人，以其所受者，無償讓與第三人，而受領人因此免返還義
      務者，第三人於其所免返還義務之限度內，負返還責任，民法第一百八十三條
      固定有明文，然倘非無償讓與，自無本條之適用。查本件被上訴人壬○○、戊
      ○○係支付價金向己○○購買土地，退而言之，縱認己○○與陳牽間土地所有
      權之移轉行為，非出於買賣，亦與被上訴人壬○○、戊○○與己○○間土地所
      有權移轉係屬合法買賣行為無涉，而無民法第一百八十三條規定之適用。
    (四)對造主張附表6.、7.、8.、10.、11.之土地，均係八十一年七月廿三日收件，由
      己○○分別移轉登記予壬○○、辛○○及戊○○，係害怕土地被父收回，故意
      為脫產之行為，其「買賣」之名義並非實在，否則，豈有同一天完成買賣之理
      云云，並非事實。查右開土地均屬農地，而農地移轉前，承受人須先申請自耕
      能力證明，方能辦理移轉登記，此乃公眾周知之法定事實。本件壬○○、戊○
      ○、辛○○申請自耕能力證明之日期均為民國八十一年五月廿七日，承辦員黃
      清彬簽收日期為同年月廿九日，此有新營市服務台受理人民服務申請卡影本三
      份附呈可稽，由此可知，壬○○等三人申請自耕能力證明之日期均在八十一年
      六月十四日己○○與陳牽發生口角之前，於上開農地之移轉登記，應與口角事
      件無涉。從而，對方上開所為買賣或贈與並非實在云云之主張，應非事實。
    (五)本件陳牽與己○○間系爭土地所有權之買賣移轉登記事件，其過程為：六十四
      年二月廿八日訂立土地買賣所有權移轉契約書，同年三月三日在台灣台南地方
      法院公證處新營分處作成公證書，並於同年三月廿七日繳納契稅完畢，以上事
      實有上開移轉契約書，公證書及契約繳納通知書之影本各三件已附卷可稽。同
      年四月四日辦妥移轉登記後，己○○於同年十月廿九日立三十五萬元借據予新
      營鎮農會借款三十五萬元，用以償還陳牽以前所借二十萬元之農貸及五萬元之
      信用借款及其利息，並於六十四年十一月二十三日在系爭事土地辦妥三十五萬
      元之抵押權設定登記同日，將陳牽以前所設定二十萬元抵押權塗銷，則上訴人
      己○○替被上訴人陳牽償還二十五萬元借款（二十萬元抵押借款，五萬元信用
      借款）及其利息為代價，取得系爭土地，並非無償取得系爭土地，本質上為買
      賣，應無疑義。被上訴人壬○○、戊○○與己○○間之系爭土地所有權移轉行
      為，既有價金支付以為對價，應屬合法買賣行為無疑，陳牽及其繼承人於無法
      舉證下，空口主張，實非適法。
  三證據：援用於原審及本院前審所提出之證據。
丙、本依職權調台灣台南地方法院檢察署八十二年度營他字第二九號上訴人己○○偽
    造文書案歷審卷宗卷及八十一年度營偵字第八五四號上訴人己○○傷害案歷審卷
    宗。
      理      由
一、本件原上訴人陳牽已於八十五年七月一日死亡，其繼承人為庚○○、子○○、丑
    ○○（即陳水溝）、丁○○○、乙○○○、甲○○○、丙○○○、癸○○（下稱
    庚○○等八人）及上訴人己○○等人，有上訴人庚○○等八人所提出之陳牽死亡
    證明書影本、繼承系統表及戶籍謄本附卷足憑（本院八十五年度重上更(二)字第一
    三號卷第一三四至一五０頁），惟其繼承人己○○與陳牽為本件相對立之當事人
    ，且上訴人己○○亦已向原審法院聲明拋棄繼承權，並經原審法院准予備查在案
    ，有上訴人己○○提出之拋棄繼承聲請狀及原審法院通知影本各一件在卷可參（
    同上卷第一五八、一五九、一八一頁），自應由上訴人庚○○等八人承受被繼承
    人陳牽之訴訟。茲上訴人庚○○、子○○、丑○○（即陳水溝）、丁○○○、乙
    ○○○、甲○○○、丙○○○於本院前審已具狀聲明承受陳牽部分之訴訟，而上
    訴人己○○亦聲明癸○○應承受陳牽部分之訴訟，上訴人癸○○委任訴訟代理人
    到庭（見同上卷第一七三、一八三頁）承受，均無不合，應予准許，合先明。
二、本件上訴人庚○○等八人主張：如附表所示土地原係伊之被繼承人陳牽所有，陳
    牽於民國六十四年間以買賣名義，贈與其長子即上訴人己○○，約定己○○應奉
    養陳牽終生。己○○奉養多年後態度突變，於八十一年六月十四日將陳牽毆打成
    傷，又不履行扶養義務，復將如附表編號4.5.6.三筆土地以虛偽買賣為原因移轉
    登記予被上訴人壬○○，將如附表編號7.8.兩筆土地以贈與為原因移轉登記予上
    訴人辛○○，又附表編號9.10.11.三筆土地所有權以虛偽買賣為原因移轉登記予被
    上訴人戊○○之名義，經陳牽於八十一年六月二十五日依法撤銷贈與等情。爰本
    於撤銷贈與作用之不當得利返還請求權之法律關係，求為判命上訴人己○○應將
    如附表所示編號1.至3.所示之土地所有權，被上訴人壬○○應將應將如附表所示
    編號4.至6.所示之土地所有權，上訴人辛○○應將如附表所示編號7.至8.所示之
    土地所有權，被上訴人戊○○應將如附表所示編號9.至11.所示之土地所有權，移
    轉登記與伊等之判決等語。
    上訴人己○○、辛○○則以：己○○係以代償借款及利息為代價向陳牽購買系爭
    土地，並非受贈；己○○自六十四年四月四日受移轉系爭土地，八十一年五月二
    十日陳牽始搬離，己○○並無未奉養或有不孝情事；雖於八十一年六月十四日上
    訴人己○○曾與陳牽發生爭吵，惟並未毆傷陳牽；陳牽表示撤銷贈與請求返還土
    地，已屬無據，且其撤銷權亦因除斥期間經過而消滅。況己○○向陳牽買受系爭
    土地後，將如附表所示編號7.8.所示土地贈與上訴人辛○○，陳牽請求辛○○返
    還該二筆土地，亦無理由等語。被上訴人壬○○、戊○○則以：己○○向陳牽買
    受系爭土地後，或於七十四年四月間及八十一年六月間將如附表所示編號9.至11.
    所示之土地轉賣予被上訴人戊○○，於七十九年十月間及八十一年六月間將如附
    表所示編號4.至6.所示之土地轉賣予被上訴人壬○○，並已辦妥買賣移轉登記；
    陳牽縱得撤銷與己○○間之贈與關係，亦不得請求辛○○、壬○○、戊○○返還
    系爭土地等語，資為抗辯。
三、本件上訴人庚○○等八人主張：原坐落台南縣新營市○○段八三之一地號地目建
    面積０點一０三五公頃、同段八三之一二地號地目田面積０點０六六三公頃、同
    段八三之一三地號地目建面積０點０二三六公頃等三筆土地，及如附表編號4.至
    11.所示之十一筆土地（以下簡稱系爭十一筆土地）原為陳牽所有，於六十四年二
    月二十八日以「買賣」為登記原因，並於同年四月四日移轉所有權登記為上訴人
    己○○名義；嗣上訴人己○○於七十九年十一月六日將如附表編號4.5.即同市
    ○○段第一七五、一七六地號、及於八十一年七月二十三日如附表編號6.即同市
    ○○段第一九三地號等三筆土地所有權，均以「買賣」為登記原因，移轉登記予
    被上訴人壬○○；於八十一年七月二十三日將如附表編號7.8.即同市○○段第
    一九六、一九七地號兩筆土地所有權，以「贈與」為登記原因，移轉登記予上訴
    人辛○○；於七十四年五月十五日將如附表編號9.即同市○○段第一七七地號
    、於八十一年七月二十四日將如附表編號10.11.即同市○○段第一九四、一九五地
    號三筆土地所有權，均以「買賣」為登記原因，移轉登記予被上訴人戊○○；嗣
    台南縣新營市○○段八三之一地號地目建面積０點一０三五公頃、同段八三之一
    二地號地目田面積０點０六六三公頃、同段八三之一三地號地目建面積０點０二
    三六公頃，於八十八年五月十七日因地籍圖重測，而變更為同市○○段二六四地
    號地目建面積０點一０五八一四公頃、同段二六二地號地目田面積０點０六六九
    二五公頃、同段二六一地號地目建面積０點０二三七一０公頃如附表編號1.至3.
    等之事實，已據提出地籍圖重測前後之系爭土地之土地登記簿謄本附卷可證（見
    原審卷證物袋、本院上更二卷第六十六至一一一頁及本院卷(四)第一一０至一二九
    頁），復為上訴人己○○、辛○○及被上訴人壬○○、戊○○所自認，自堪信為
    真實。
四、上訴人庚○○等八人另主張：系爭十一筆土地雖登記以買賣為原因由陳牽移轉登
    記與上訴人己○○，實係約定以上訴人己○○應奉養陳牽終生為負擔之贈與之事
    實，固舉證人朱能通、李添城、丑○○、子○○為證據方法，惟此為上訴人己○
    ○所否認，並以前揭情詞置辯，本院查：
    (一)由當時辦理系爭十一筆土地所有權移轉登記之代書朱能通，及參與八十一年十
      月二日晚上調解之李添城、丑○○、子○○之證詞：
      1.證人即承辦代書朱能通證稱：「兩造是父子關係，當時名義是買賣，是登記
        給己○○，當時沒交錢，事後是否有交錢，我不知道」（原審卷第四十七頁
        反面）、「辦買賣可省掉二○％之稅金，至我辦完原告（陳牽）都沒有拿到
        現金，當時有寫覺書，裏面有一條約定非常特殊，至今還有印象，說要生有
        男孩子，才要把土地登記給他（陳牽）二男、三男。」、「當時契稅與贈與
        稅都是七點五（％），贈與稅另加百分之二十，要給他二男、三男，是五、
        六分地，以當時稅制，先分給他們或分給他大哥（己○○）都沒有差別，覺
        書有二份以上，致（至）於他們父子間有何債務關係，我不知道」等語（原
        審卷第六六至六七頁）。
      2.另作證當時為證人之丑○○（即陳水溝）於證稱：「約於六十三年底，我父
        親（陳牽）、我、我大哥（己○○）在客廳說土地一半是給我哥哥，另一半
        要給我二哥（子○○）及我，但要我們以後要有生男孩子，系爭土地是『先
        登記』我哥哥名義，因我父親當時年紀已七十多歲，以後辦手續才不麻煩‧
        ‧‧」等語（原審卷第六十五頁反面）。
      3.作證當時為證人之子○○證稱：「那晚（八十一年十月二日）我們是有和解
        此事，在場人有我父親、己○○、辛○○、陳水溝、李添城等人在我家進行
        和解，我為讓我父親還個心願，我問我兄己○○，你有無拿錢給父親，質問
        幾次他都不說，後來他說沒有，後來他又拿明細表，說他過戶土地時，就幫
        我父親還這些債務，我父親說這些債務是他賣土地還的，然後己○○也沒有
        再爭辯」（原審卷第九○頁反面）。
      4.證人李添城於原審復證稱：「那天晚上（八十一年十月二日）我有去參加他
        們的調解，那天子○○有問己○○，買土地有無拿錢給他父親，質問好幾次
        後才說沒有，後拿明細表出來說他還這些債務，他父親說這是他還錢的」等
        語在卷（原審卷第九十一頁反面）。
      由上開證言以觀，系爭十一筆土地若係己○○向陳牽所購買，當理直氣壯直接
      即時回答係以金錢購入，何必經他人追問多次後，始回答沒有以錢買受後又辯
      稱為陳牽還債務，又在陳牽當場否認己○○有替其還債時，復未加以爭執，列
      出明細，足見原為陳牽所有之系爭如附表所示之土地於六十四年間雖以「買賣
      」原因辦理移轉所有權登記為上訴人己○○名義，惟僅係形式上所登載之原因
      而已，自尚難徒憑土地登記簿謄本形式上登載移轉原因為「買賣」，即遽採為
      陳牽與上訴人己○○間就系爭土地之移轉已成立「買賣」關係之認定依據。
    (二)上訴人己○○雖提出子○○所書具之債務明細單影本（原審卷第六十八頁）主
      張其係以系爭土地向新營市農會抵押借款三十五萬元，償還陳牽所欠之二十五
      萬元借款及利息債務云云；惟為陳牽生前所堅決否認。
      1.查系爭十一筆土地，其中埤寮段第八三之一地號、八三之一三地號均為建地
        ，面積合計達○‧一二七一公頃；另同段第八三之一二地號及許丑段等九筆
        土地（即如附表編號2.4.至11.）則均為田地。依土地登記簿記載，上訴人己
        ○○係於六十四年二月二十八日發生之原因，並於同年四月四日受自陳牽移
        轉所有權登記為其名義，及至同年十月二十三日上訴人己○○僅以其中許丑
        段等八筆田地（即如附表編號４至所示）向新營市農會設定三十五萬元之
        抵押權，並進而於同年月二十九日借款三十五萬元，此有抵押權設定契約書
        及統一農貸借據影本各一份在卷可參（原審卷第六九至七十一頁），顯見系
        爭十一筆土地之實際價值逾三十五萬元甚多。果若陳牽確有積欠債務，則由
        其本人直接向金融機構辦理抵押借款，還清原有債務即可，實無將該十一筆
        土地先以「出售」並移轉登記所有權予上訴人己○○後，再由上訴人己○○
        以其中部分土地辦理抵押借款代還債務，且以資抵充價金之必要。況上訴人
        己○○向農會抵押借款之日，與陳牽將系爭十一筆土地移轉登記予己○○之
        時，相距已有半年，尚難認二者間有何關聯。
      2.另經本院核閱上訴人己○○提出之子○○所書具之債務明細單影本之內容以
        觀（見原審卷第六八頁），其上既未標載日期，又未確切載明係由上訴人己
        ○○清償該債務以為其受自陳牽移轉系爭十一筆土地代價之情形，自亦尚難
        採為有利上訴人己○○之認定。
      3.至於上訴人己○○所舉之證人蕭深淵於本院前審時雖證稱：「陳牽於六十二
        年間曾要賣許丑段後面那些土地，請伊介紹，開價一百二十五萬元，但沒人
        想買，都嫌開價過高」云云（本院前審上字卷第五十九頁）；惟按六十二年
        距六十四年已有二年之久，且土地之價值亦有所變動；此外又無法難認定其
        所稱陳牽於六十二年間欲出售部分許丑段之土地，與其於六十四年間將系爭
        包括埤寮段土地等十一筆土地移轉所有權登記予己○○間有所關聯；況證人
        蕭深淵於本院前審時又證稱：「伊不知道系爭土地係買賣或贈與」等語（本
        院上訴卷第五十九頁）。
      上訴人己○○雖提出債務明細單影本及舉證人蕭深淵為證據方法，惟均尚不能
      證明所主張確係向陳牽買受系爭十一筆土地而移轉登記，而非贈與之事實。此
      外上訴人己○○又無法提出其他確切之證據足資證明其與陳牽間就系爭土地係
      屬買賣之關係。因之上訴人己○○辯稱：系爭十一筆土地係其有代價向陳牽所
      購買云云，尚不足採。
    (三)從而，上訴人庚○○等八人主張原陳牽所有之系爭十一筆土地於六十四年四月
      四日雖係以同年二月二十八日「買賣」為原因辦理所有權移轉登記予上訴人己
      ○○，僅係形式上所登載之原因而已之事實，應可採信。上訴人己○○應係無
      償受自陳牽移轉登記系爭之十一筆土地，可以認定。
五、就系爭十一筆土地固係由上訴人庚○○等八人之被繼承人陳牽無償移轉登記予上
    訴人己○○，已如前述；其土地之無償移轉原因，即值探討：
    (一)按法院就原告所主張起訴原因之事實判斷其法律上之效果，不受其所述法律見
      解之拘束。又當事人就訴訟關係為事實上或法律上之陳述，或於言詞辯論終結
      前所提出之攻擊、防禦方法；法院為判決時，應斟酌全辯論意旨及調查證據之
      結果，以判斷事實之真偽，不得摭拾筆錄中前後不符之片段記載，為認定事實
      之依據（最高法院五十一年度台上字第一○一號判例參照）。仍應由受訴之法
      院於當事人主張之訴訟標的範疇內，就事實之真偽，斟酌辯論意旨及調查證據
      之結果，依自由心證判斷之（最高法院二十一年上字第一四○六號判例）。
    (二)查陳牽在分析家產前如何將系爭十一筆土地移轉登記與上訴人己○○，固應以
      其本人知之甚稔，惟陳牽對於親歷事實竟有陳述不一致之情況：
      1.於八十一年七月二十日在原審起訴時主張：「原告與妻步入老邁後多病之際
        ，由於被告己○○一再佯稱願盡子責奉養原告夫妻終生：：將系爭全部土地
        『贈與』被告己○○：：」等語（原審卷第四頁）。
      2.於另案告訴己○○傷害案警訊及審理中指稱：「‧‧‧財產是『暫時託管』
        ‧‧，我留遺書，財產三個兒子皆有份，遺書內交代兄弟皆要生兒子方可登
        記財產‧‧‧」、「因為土地財產登記時留遺書，財產三個兒子皆有份，但
        是由大兒子己○○『暫時保管』，我要向大兒子己○○討回遺書時，被他拉
        下，我跌倒受傷」（見本院八十一年度上訴字第一九四三號傷害案件台南縣
        警察局新營分局刑案偵查卷宗八十一年六月十五日及二十二日警訊筆錄）。
        另陳稱：「我叫被告（己○○）將我的遺書還我，我財產三個兒子都有份，
        被告說已將遺書燒掉‧‧‧」、「當時我向被告要分財產的覺書，他說已經
        燒掉了‧‧‧」（見原審法院八十一年度易字第三一一九號刑事案卷第十二
        、二十四頁）等情。
      3.於八十一年六月二十五日致上訴人己○○之台南五支郵局第三六一號存證信
        函稱：「：：台端表示扶養父母至老，乃將如附表之不動產『贈與』台端：
        ：」（見原審卷之證物袋內）。
      4.於原審八十一年十一月二十日言詞辯論時稱：「我是『寄託』給他（己○○
        ）而已，並不是『贈與』給他」等語（原審卷第一一九頁反面）；惟其後改
        稱：「當事人對於『贈與』與『信託』分不清，所以說信託給他，是以為這
        樣比較好收回，當時真意係『贈與』‧‧非屬『信託』登記」等語。
      惟陳牽並非習稔法律者，衡諸常情，究尚不能強求其對於民法上有關贈與信託
      之區別有所認識；換言之，對於其與上訴人己○○間就系爭土地移轉原因法律
      關係之認定，應由本院就其為該表示之背景情形，而探求陳牽前揭不一致之陳
      述之真意，加以認定其法律原因關係，而不應全受其用詞之限制。
    (三)考慮陳牽在六十四年為系爭十一筆土地移轉登記前之情形：
      1.證人當時辦理系爭土地所有權移轉登記之代書朱能通於原審證稱：「當時陳
        牽將系爭土地以買賣為原因移轉登記與己○○當時，曾書寫一覺書，其中有
        一條約定非常特殊，至今尚有印象，謂要生有男孩子才要把土地登記與其二
        男、三男（子○○、丑○○即陳水溝）等語（原審卷第六十六頁）。
      2.在原審當時尚為證人之丑○○（即陳水溝）於證稱：「約於六十三年底，我
        父親（陳牽）、我、我大哥（己○○）在客廳說土地一半是給我哥哥，另一
        半要給我二哥（子○○）及我，但要我們以後要有生男孩子，系爭土地是『
        先登記』我哥哥名義，因我父親當時年紀已七十多歲，以後辦手續才不麻煩
        ‧‧‧」等語（原審卷第六十五頁反面）。
      3.在原審當時猶為證人之子○○於原審亦證述：「我曾收到稅單，拿回去問兩
        造（陳牽、己○○），兩造皆有說土地『先借被告（己○○）名義』，因那
        是農地，無法過戶給我們‧‧‧」（原審卷第九十二頁）等情。
      由上述證言，參以陳牽之家庭狀況：陳牽（民國五年十月二十八日生）之子女
      除次子上訴人己○○（民國三十一年三月二十日生）外，尚有三子子○○（民
      國三十三年五月十六日生）、四子丑○○即陳水溝（民國四十年三月二十四日
      生），次子己○○並有三子：陳志彬（五一年二月四日生）、壬○○（五三年
      九月十七日生）、辛○○（五十五年五月十日生）；子○○於五十九年十二月
      三十日結婚，育有一女陳柳君（六十一年一月十四日生）；陳水溝於六十五年
      三月八日結婚，有戶籍謄本附於原審卷證物袋可證。可以認定：
      陳牽之於六十四年就系爭十一筆土地之移轉登記與上訴人己○○，所堅持者
        為「三個孩子均有份」，並表明其中一半是給己○○（當時已有三子陳志彬
        、壬○○、辛○○），另一半給已結婚尚未生子之子○○及尚未結婚之丑○
        ○；由在移轉登記時，陳牽對（六十四年）僅有一女之子○○、及尚未結婚
        之丑○○所提出之「應生男孩」為受贈財產之要件，應可認陳牽係希望己○
        ○、子○○、丑○○三子均能有男孫傳後；當時己○○既已有陳志彬、壬○
        ○、辛○○等三男，即應已達陳牽所設定贈與財產之要件，應已達陳牽主觀
        贈與所設定要件，復已辦理移轉登記，上訴人庚○○等八人主張移轉系爭十
        一筆土地之原因關係「贈與」，就上訴人己○○個人應受分之一半部分，應
        屬可採。否則何有將系爭土地所有權移轉登記與上訴人己○○名義必要，徒
        然浪費所繳納之稅捐而已，故上訴人己○○就其應受領系爭十一筆土地各筆
        （並非僅現登記與其名下之如附表所示編號1.至3.土地部分）所有權應有部
        分二分之一，係基於「贈與」之關係而自陳牽處取得系爭土地之所有權。
      而就其中另一半部分，陳牽既表明是給子○○、丑○○即陳水溝，陳牽並自
        立覺書表明「如將來子○○、丑○○（即陳水溝）生有男孩（當時子○○僅
        有一女、丑○○尚未婚）才要將土地登記予其二人」後，交己○○（其後在
        與己○○交惡後，或擔心己○○會不按覺書履行，急欲將覺書索回，而有另
        案己○○拉扯陳牽手臂傷害刑事案件）；上訴人己○○等否認有該覺書之存
        在，亦無足採。其移轉登記之原因關係存於陳牽與己○○間，而非由己○○
        與將來可能取得系爭土地所有權之子○○、丑○○（即陳水溝）另行約定，
        自非在己○○與子○○、丑○○兄弟間。此與陳牽要給己○○系爭土地之一
        半情形不同，其並無要贈與己○○之意思。故陳牽將系爭土地移轉登記之原
        因，在其後多次陳述均堅稱「系爭土地三子均有份」，又或稱「先登記己○
        ○名義」、或謂「先借己○○名義」、或稱「暫時託管」、或稱「暫時保管
        」、或稱「寄託給己○○」等。應係指此一半表明給子○○、丑○○即陳水
        溝之部分，應性質應屬『信託契約』。此或有謂陳牽乃欲以對上訴人己○○
        提出刑事傷害之舉而遂其贈與撤銷權之主張，亦難憑上訴人己○○嗣後為免
        歸還該部分土地而否認有信託關係存在之情形，而認上訴人己○○與陳牽間
        就系爭十一筆土地之移轉就該部分並未有信託關係之意思合致。
    (四)從而，上訴人庚○○等八人主張：陳牽將系爭十一筆土地移轉予上訴人己○○
      係基於贈與原因云云，就有關陳牽要分給上訴人己○○之半數部分，應堪信為
      真實。就有關子○○、丑○○即陳水溝部分，上訴人己○○並非因贈與關係而
      自原上訴人陳牽處受移轉系爭土地之登記，而係本於陳牽與上訴人己○○間之
      信託契約關係，應堪認定。
六、再上訴人己○○確於八十一年六月十四日中午十二時三十分許因財產分配事，乃
    父陳牽欲向其索回覺書未果發生口角，出手拉扯陳牽手臂使向前倒地，致兩側下
    肢膝關節處擦傷等有故意之傷害行為乙節，由陳牽訴請台南地檢署檢察官提起公
    訴，並經原審、本院及最高法院，判處上訴人己○○罰金一萬元確定之事實，有
    陳牽於原審提出之前揭台南地檢署八十一年度營偵字第八五四號檢察官起訴書、
    原審法院八十一年度易字第三一一九號刑事判決書、本院八十一年度上訴字第一
    九四三號刑事判決書、最高法院八十二年度台上字第一○二三號刑事判決書影本
    各一份可參（見原審卷第一六、五八、五九、一二四至一二六、一四０至一四一
    頁），且經本院前審依職權調取本院八十一年度上訴字第一九四三號傷害案件刑
    事全卷查閱屬實無訛，上訴人己○○空口否認有傷害犯行，洵無可採，其確有上
    開傷害陳牽之犯罪行為可認定。
七、上訴人庚○○等八人又主張：上訴人己○○將系爭許丑段第一七五、一七六、一
    九三地號等三筆土地所有權移轉登記予被上訴人壬○○；將許丑段第一七七、一
    九四、一九五地號等三筆土地所有權移轉登記予被上訴人戊○○，係以虛偽之買
    賣為原因，與將許丑段一九六、一九七地號土地贈與辛○○，此八筆土地之移轉
    登記，均屬無償讓與等情，為上訴人己○○、被上訴人壬○○、戊○○所否認，
    辯稱：系爭許丑段一九三、一九四、一九五及一七七地號土地，均係向己○○買
    受（見原審卷第一０五頁）。本院查：
    (一)被上訴人壬○○（五十三年九月十七日生）為己○○之次子，上訴人辛○○（
      五十五年五月十日生）為己○○之三子，被上訴人戊○○（四十九年一月十七
      日生）為上訴人己○○長子陳志彬（五一年二月四日生）之配偶（於七十三年
      四月二十八日結婚），誼屬至親；陳志彬為保安警察第二總隊隊員（見原審卷
      證件袋戶籍謄本記載），為公務人員，當時依規定無自耕能力，不能取得農地
      ；陳志彬與戊○○婚後育有女陳怡禎（七十四年二月十一日生）、子陳昱彰（
      七十七年五月二十一日生），有戶籍謄本附卷可按（見原審卷第三四至三五頁
      ）。陳水溝於六十五年三月八日與陳林美絨（四十二年十二月九日生）結婚。
    (二)就己○○與被上訴人戊○○就如附表編號9.部分：
      己○○在七十四年五月十五日移轉戊○○就如附表編號9.（許丑段一七七地號
      ）土地之買賣契約係於七十四年四月十九日訂約，己○○陳稱：付伊八十萬元
      付農會信用貸款（見台南地檢八十二營他字第二九號卷第一八頁）；戊○○稱
      ：以八十萬元買受，其中四十萬元是嫁妝、三十萬元向娘家祖母借（同上第十
      九頁）；嗣具狀稱：資金來源郵局定期存單十萬元、向施林怨借三十萬元、銀
      行提款四十萬元等語（見同上卷第三五頁）；另稱：五十萬元是伊嫁妝，三十
      萬元是向祖母借的（見台南地檢八十二年度偵續字第一四三號卷第二二頁反面
      ）。惟：
      (1)由所提出之台南縣新營市農會擔保放款借據金額八十萬元，其借款期限自七
        十二年十二月二十一日至七十四年十二月二十一日二年（見同上營他卷第三
        八、六七頁）；為擔保放款，與己○○所稱信用貸款不同。
      (2)己○○對新營市農會之債務係於七十四年十二月二十一日始到期，何須於同
        年四月間即急需出賣土地予戊○○清償，與常理有違。況未舉證該借款確於
        四月間即已清償，後未舉證係由戊○○代償。
      (3)主張以郵局定期存單十萬元，迄今猶未舉證以實其說。
      (4)所舉證人即戊○○之祖母施林怨固證稱：戊○○在女兒滿月回娘家時為買土
        地有向伊借三十萬元，錢是伊子平常所給沒有花完放在農會領來出借云云（
        見同上卷第七七反面至七八頁）。惟證人為戊○○二親等血親尊親屬，證言
        之證據力已有存疑；又戊○○之長女陳怡禎係於七十四年二月十一日生，滿
        月為同年三月十一日許。而施林怨係於七十四年四月十二日始以應於七十五
        年二、三月到期之定期存單二張解約領取十七萬元，有台南縣東山鄉農會八
        十二年八月五日東農信字第九二０號函附同卷第一０一至一０三頁）。證人
        施林怨所稱借款日期及金額均與農會函復內容有所不符。嗣於刑事審判時雖
        於八十四年三月十四日具狀稱係併存入其子施保全帳戶，再連同其內施林怨
        之存款一併提領三十萬元，然猶迄未舉證證明，況主張他人帳戶為其自己存
        款，與常情不合，證人證言即難採信為真實。
      (5)由所提出第一銀行存摺之帳目（見同上卷第三九頁、八十三年偵續(一)一九字
        第一九號第五三至六三頁），該存摺之帳目在同年六月底前通常結存金額均
        在十萬元以下，雖在七十四年四月十三日有提出三十五萬元、五萬元二筆款
        項之記載，惟係在同日另有一筆金額三十七萬一千零五十元之款項存入後始
        提領，該筆款項何來未能說明清楚，實值懷疑；果若為嫁妝，金額在當時應
        屬鉅款，應在銀行或農會存置生息，不至於閒置，則何須為支付購地價款，
        而另再作帳；嗣於刑事審判時雖於八十四年三月十四日具狀稱係第一銀行之
        三紙定期存單本息轉入，惟迄今猶未舉證以實其說。
      (6)再查戊○○為新營高級商工畢業，原從事會計（七十五年十月起始在國泰人
        壽公司任職，見本院上字卷第五十頁），年青初入社會服務，難期高薪待遇
        ，與其夫陳志彬於七十三年四月二十八日結婚時，戊○○年方二十四歲，有
        同前戶籍謄本足稽；年少結婚，縱稍有積蓄，亦應首重購屋或建屋居住，何
        有餘力向己○○買受廣達二分半之農地；夫妻復均非業農亦無必要，又甫於
        七十四年二月十一日長女出生後，忙於做月子及哺育幼兒，何有空暇，亦無
        急迫性，故難認己○○出售戊○○就如附表編號9.（許丑段一七七地號）土
        地之買賣契約，雖登記原因為「買賣」，惟均未舉證其資金交付之來源及用
        途等流程，故仍難認屬真實，其間應屬無償讓與，堪可認定。
      (7)再由台南縣鹽水地政事務所八十二年六月三日八二所一字第三一一四號函附
        七十四年五月十五日以０三九四八號登記聲請書附繳證件其中有南縣曾免字
        第一一六五七號贈與稅免稅證明書之贈與財產明細表，即載明己○○於七十
        四年四月三十日申報贈與戊○○系爭許丑段一七七地號土地，價值二十三萬
        七千三百一十元，有台南縣稅捐稽徵處免稅證明書可按（見台南地檢署八十
        二年度營他字第二九號卷外放證物）。
      (8)故就該部分，雖台南地檢署檢察官以八十三年度偵續(一)字第十九號起訴書載
        明該部分「尚乏積極事證足認被告己○○、戊○○等有偽造文書犯行」，因
        與已提起公訴部分有連帶關係，不另為不起訴處分，惟由上述理由，可以認
        定，系爭許丑段一七七地號土地係己○○贈與戊○○，並非有償之買賣。
    (三)就己○○與被上訴人壬○○就如附表編號4.5.部分：
      就己○○於七十九年十一月六日移轉予壬○○如附表編號4.5.（許丑段一七五
      、一七六地號）土地之買賣契約在同年十月十七日訂立，己○○稱：年紀大了
      不能耕作，是以八十萬元出賣壬○○，伊從七十八年六月至七十九年共欠雙發
      農藥行二十八萬元，及積欠土地銀行五十萬元，係由壬○○代償作為價金等語
      （見台南地檢署八十二年度營他字第二九號卷第一六至一七頁）；惟壬○○稱
      ：己○○欠別人錢，伊代還債，在七十九年十月間標二互助會代償還農藥行二
      十七萬元，每半年代還土地銀行貸款五十萬元之本金與利息，已於八十一年還
      清（見同上卷第十八頁）。嗣均具狀稱：以八十一年七月二十三日伊彰化銀行
      帳戶提領五萬元、邱秀美郵局帳戶提領三十萬元及何春福還款十一萬元代償還
      該五十萬元銀行貸款（見同上卷第五四、六五頁）。
      (甲)就支付二十八萬元部分：
        (1)被上訴人壬○○主張其持以支付價金之二十七萬元之來源係民間互助會，
          由所提出民間互助會單為：壬○○七十九年九月十日至八十一年十月十
          日每會五千元，計二十六人，於同年十月十日以七百五十元得標計得款一
          十萬七千元、邱秀美自七十八年十月至八十二年二月十五日，每會五千
          元，計四十一人，於七十九年九月十五日以八百元得標，計得款一十七萬
          六千八百元，有互助會單在卷可按（見八十三偵續(一)一九卷第四八頁）。
          惟壬○○迄未舉證證明該二互助會款收入之真正，況查被上訴人壬○○（
          係民國五十三年九月十七日生），邱秀美（係民國五十五年十二月十三日
          生），於民國八十年四月二十七日始結婚，有戶籍謄本影本附於刑事卷（
          見台南地院八十四年度易字第二二五號卷新營市公所八四年七月二四日八
          四所建字第一五八二七號函附壬○○申請自耕能力證明書案申請書所附戶
          籍謄本影本）。則在結婚前，邱秀美怎可能提前標會得款交壬○○。
        (2)證人雙發農藥行陳秀萍證稱：己○○七十八年間積欠塑膠布及農藥錢約二
          十七、八萬元，己○○在七十九年十月份拿現金清償（見同上卷第七十九
          頁）。既是己○○親自交還，與己○○、壬○○二人所稱由壬○○代償，
          亦不相同（在陳秀萍作證後，嗣己○○於八十三年偵續(一)十九號第三八頁
          改稱：賣土地八十萬元分兩次交付，其中之二十八萬五千元去還農藥行，
          另五十萬元加利息還土銀）。況證人陳秀萍於民國八十年二月二十五日至
          八十一年三月二日間曾子女周育嬋、周怡宜、周盈志曾寄居被上訴人周勇
          吉戶內（見同前戶籍謄本），其間關係密切，其積欠貨款之證言是否可採
          ，亦屬可疑。
        (3)由同前戶籍謄本記載：壬○○係民國五十三年九月十七日生，原係新營高
          級工商畢業，七十九年六月三十日嘉義農專農藝科畢業，於八十年四月二
          十七日結婚。則於土地移轉登記時，年方二十六歲，甫自學校完成學業，
          縱或另有工讀或兼職，每月所賺支付學費、生活費後能有多少剩餘，焉有
          資力參加民間互助費及購買本筆廣達三分半的農地。
        (4)被上訴人主張其清償二十八萬元供己○○償還，或代償積欠陳秀萍款項二
          十八萬元部分，尚非可採。
      (乙)就銀行貸款五十萬元部分：
        (1)由八三偵續(一)卷第一九號卷第五二頁臺灣土地銀行長期擔保放款放款帳卡
          ，契約期限自七十七年七月至至九十二年二月，共十四年七月，在七十九
          年十一月一日實收本息四萬八千五百六十三元、八十年三月十五日實收本
          息四萬九千三百二十三元、同年九月十六日實收本息四萬七千六百九十一
          元、八十一年二月十九日實收本息四萬五千二百八十七元，至八十一年七
          月二十三日收回全部本息四十四萬三千六百五十九元結帳銷戶。己○○就
          該筆貸款並無屆清償期之急迫性，無須由甫自學校畢業之壬○○以鉅款購
          買。
        (2)雖謂以八十一年七月二十三日伊彰化銀行帳戶提領五萬元、邱秀美郵局帳
          戶提領三十萬元及何春福還款十一萬元代償還該款項，而於八十一年七月
          二十三日提款三十萬元之記錄，惟其前同月之七萬元、二十一萬元存款何
          來，卻未能明確交待（見台南地院八十四年易字二二五號卷第七七頁）。
          又邱秀美之存摺於其後之同年九月二十九日仍有一筆三十萬元之存款（見
          偵續(一)卷第一九號第七八頁），故不能以其配偶有一筆三十萬元之提款即
          可認該筆款項即係付價金之用，否則以其夫妻之每月約五萬元之薪資，何
          能在二個月內即有該筆三十萬元之存款。
        (3)在證人陳秀萍作證後，嗣己○○於其後改稱：賣土地八十萬元分兩次交付
          ，其中之二十八萬五千元去還農藥行，另五十萬元加利息還土銀（見八十
          三年偵續(一)第三八頁反面）；壬○○則稱：要伊還土銀五十萬元，從七十
          九年十一月至八十一年間每半年還四萬餘元，至八十一年七月才將尾款四
          十四萬元支付：：（見同上卷第三九頁）；嗣壬○○另稱：（償還土銀之
          五十萬元）是每半年本息五萬元，到八十一年七月就全部還清（同上卷第
          四五頁）。支付款項次數所陳不同。且由卷附邱秀美之郵局存摺（自八十
          年四月三十日至八十二年六月十二日）、壬○○新營市農會存摺（自七十
          九年二月二十八日至八十二年六月十二日）、彰化銀行存摺（自八十一年
          六月二十三日至八十三年十一月十日）（見八三偵續(一)卷第一九號第七三
          至一百頁）。與前述臺灣土地銀行長期擔保放款放款帳卡所載各期實收本
          息日期，除八十年九月十六日邱秀美提款一十五萬元、壬○○提款五萬元
          ，有對應提款外，其餘均無相對提款資料，所稱代付半年分期清償本金部
          分，亦無法採信。
      (丙)就何春福還款十一萬元部分：何春福結證稱八十一年五、六月間，向壬○○
        借用十一萬多元，至同年六、七月間清償（台南地院八十四年易字二二五號
        卷第十五頁）。但查壬○○在八十一年五月二十九日固有提款一十九萬元，
        惟翌日即存款三萬四千餘元、一十一萬二千八百六十六元；其配偶邱秀美在
        八十一年五月三十日亦有存款一十五萬元（見八三偵續(一)卷第一九號第七七
        、九三頁），但自同年四至六月間均無約十一萬元之提款。尚難據採證人證
        言屬實。
      (丁)再由台南縣鹽水地政事務所八十二年六月三日八二所一字第三一一四號函附
        七十九年十一月三日以一０二一二號收件之登記聲請書附繳證件其中有台南
        縣稅捐稽徵處南縣贈稅字第一一七六０號贈與稅繳清證明書之贈與財產明細
        表，即載明己○○於七十九年十一月二日申報贈與壬○○系爭許丑段一七五
        、一七六地號土地，價值五十六萬七千五百二十元，繳清贈與稅四千七百元
        正，有台南縣稅捐稽徵處繳清證明書可按（見台南地檢署八十二年度營他字
        第二九號卷外放證物）。
      (戊)就己○○於七十九年十一月六日移轉予壬○○如附表編號4.5.（許丑段一七
        五、一七六地號）土地部分，雖台南地檢署檢察官以八十三年度偵續(一)字第
        十九號起訴書載明該部分「尚乏積極事證足認被告己○○、戊○○等有偽造
        文書犯行」，因與已提起公訴部分有連帶關係，不另為不起訴處分；惟由上
        述理由，可以認定，土地登記簿之登記原因雖載為「買賣」，惟實際並未給
        付價金，應屬無償讓與，上訴人庚○○之該部分主張，可以採信。
    (四)就己○○移轉予壬○○之新營市○○段一九三地號即如附表編號6.土地、戊○
      ○之同段一九四、一九五地號如附表編號10.11.土地所有權部分：
      壬○○稱該一九三地號土地係以向伊老闆陳阿來借得之一百萬元向己○○買受
      云云；戊○○稱係伊代償己○○借款一百零六萬元後，己○○表示願出售該一
      九四、一九五地號土地，乃再付一百四十五萬元等語；己○○稱該三筆土地確
      有買賣行為，後來再把錢借給陳阿來及戊○○等語。本院查：
      (甲)此三筆土地之買賣契約訂約日期均為八十一年六月二十四日（壬○○部分於
        同年七月二十三日辦妥登記，戊○○部分在同月二十四日辦妥登記），有己
        ○○分別與壬○○、戊○○簽訂之土地買賣契約書可稽；而己○○八十一年
        六月十四日因其父陳牽向其討回系爭土地發生衝突，竟打傷陳牽，陳牽並於
        翌日即同月十五日告訴己○○傷害等情，亦有台南縣警察局新營分局刑案偵
        查卷宗所附之陳牽、己○○偵訊筆錄及台灣省立新營醫院出具之陳牽受傷診
        斷證明書可證。己○○、壬○○、戊○○簽訂系爭土地買賣契約，顯在陳牽
        對上訴人己○○提出傷害犯行告訴後，又適在陳牽於八十一年六月二十五日
        以存證信函表示撤銷系爭土地贈與之前一日，其間是否真實買賣，已令人懷
        疑。
      (乙)被上訴人壬○○陳稱之所付土地價款一百萬元，係向陳阿來所借；而該一百
        萬元陳阿來係以彰化商業銀行新營分行活期儲蓄存款存摺取款憑條一百萬元
        直接轉帳存入存戶壬○○活期儲蓄存款存摺帳戶，壬○○於當天再由其活期
        儲蓄存款帳戶開具取款憑條一百萬元轉帳申請簽發同行設於台銀同業存款帳
        號三之六號之同額支票（台支）一張，台支票號八三一九八二，該支票並於
        當天已由台銀兌付等情，有彰化商業銀行新營分行八十二年八月三日彰新營
        字第二五三號函可憑（見台南地檢署八十二年度營他字第二九號卷第九三頁
        ），壬○○以該支票交與其父己○○兌領後，不久竟又提領借與陳阿來，亦
        為被上訴人壬○○所自承，從而由其金錢流向，由陳阿來經由壬○○、己○
        ○，再回流陳阿來之情，再以況壬○○、己○○、及陳阿來於偵查就借貸方
        式有無借據，陳述多有矛盾以觀，所謂壬○○係有支付價金一百萬元向己○
        ○買受許丑段一九三地號土地，顯然虛偽。
      (丙)戊○○於八十年九月十二日已將坐落台南縣新營市○○○段第三一一之十號
        土地上之房屋興建完工並進住，竟延至八十一年七月間向己○○借得一百多
        萬元之始予裝潢該屋，其先前（約一個月）既有二百五十一萬元向其公公己
        ○○購買許丑段一九四、一九五地號土地，為何未裝璜，而於買地付款二百
        五十一萬元後，再向出賣人借款一百多萬元裝潢，有錢未裝璜而在買地後再
        借錢，與常情不符。再己○○既稱因缺錢才於八十一年六月二十四日出賣土
        地，竟於翌（七）月即再借給戊○○一百多萬元，亦與常情不符。
      (丁)從而己○○、壬○○、戊○○就系爭土地之所有權移轉登記，主張因買賣，
        即無可採，則稅捐機關根據彼等所檢具之支付價款證明，而核定免申報贈與
        稅，要難作為其間確有買賣事實認定之依據。
      (戊)參酌在前述傷害案卷陳牽、己○○警訊筆錄內容：陳牽稱「我對大兒子（指
        己○○）說：『你財產要得，老人不養』，大兒子回答『要』，我對他說『
        你把我當狗看待，精神虐待我，我待不下去』：：大兒子即把我手往下拉，
        我跌倒受傷，大兒子就跑掉了」。及己○○稱「於八十一年六月十四日中午
        十二時三十分：：我在睡午覺時，被父親叫醒，叫我把土地還給他：：」等
        語，可見其間感情在八十一年六月十四日之前早已不睦，則己○○為確保其
        受贈自陳牽贈與之系爭土地，而與其次子壬○○及長媳戊○○商量，並由壬
        ○○及戊○○先申請自耕能力證明書而為準備，乃屬常情，從而，在此前之
        同年五月二十日委託代書王順寬代辦登記及同月二十九日申請壬○○、戊○
        ○自耕能力證明，均不能證明其間確有買賣關係存在。
      (己)且己○○、壬○○、戊○○因均明知為「贈與」，而均以此不實之「買賣」
        為由，辦理所有權移轉登記，使地政事務所承辦員登載於土地登記簿，而分
        別經判處徒刑確定，並經本院調閱台灣台南地方法院檢察署八十三年度偵續
        (一)字第十九號、台灣台南地方法院八十四年度易字第二二五號、本院八十四
        年度上易字第一四八０號刑事卷宗查核無訛。
      (庚)從而，就己○○移轉予壬○○之新營市○○段一九三地號即如附表編號6.土
        地、戊○○之同段一九四、一九五地號如附表編號10.11.土地所有權部分，應
        均屬無償讓與。
    (五)就己○○於八十一年六月二十四日贈與上訴人辛○○之如附表編號7.8.，係於
      同年七月二十三日登記完畢，由登記原因為「贈與」，上訴人庚○○等人主張
      己○○與辛○○間為無償讓與，為辛○○所不爭，並有土地登記簿謄本在卷可
      稽，應可信採。
    (六)綜上所述，上訴人庚○○等八人主張：上訴人己○○將系爭許丑段第一七五、
      一七六、一九三地號等三筆如附表所示編號4.5.6.所示土地所有權移轉登記予
      被上訴人壬○○；將許丑段第一七七、一九四、一九五地號等三筆如附表所示
      編號9.10.11.所示土地所有權移轉登記予被上訴人戊○○，係以虛偽之買賣為原
      因，與將許丑段一九六、一九七地號如附表所示編號7.8.所示土地贈與辛○○
      ，均屬無償讓與等情，堪可信為真實。
八、按受贈人對於贈與人有故意侵害之行為，依刑法有處罰之明文者，贈與人知有撤
    銷原因一年內得撤銷其贈與，民法第四百十六條第一項第一款定有明文。本件上
    訴人己○○既受陳牽贈與系爭十一筆土地，嗣於八十一年六月十四日因對陳牽犯
    故意傷害罪，經判處罰金確定，則被上訴人陳牽於同月二十五日以存證信函向己
    ○○表示撤銷上述贈與，此尚未逾撤銷權除斥期間，就有關陳牽贈與己○○部分
    ，於法自屬有據；惟就有關陳牽信託己○○部分（也就是陳牽表示要一半給子○
    ○、丑○○即陳水溝部分），於法即無理由。
    (一)復按贈與撤銷後，贈與人得依關於不當得利之規定，請求返還贈與物，民法第
      四百十九條第二項亦有明定。陳牽既已撤銷對上訴人己○○之上開系爭土地贈
      與，則對現在仍為上訴人己○○所有之台南縣新營市○○段二六四、二六二、
      二六一地號等三筆土地，依不當得利規定請求上訴人己○○返還，各在所有權
      應有部分二分之一之範圍內，自應准許；逾此部分之請求，即屬無據，應予駁
      回。
    (二)又按不當得利之受領人，以其所受者，無償讓與第三人，而受領人因此免返還
      義務者，第三人於其免返還義務之內限度內，負返還責任，民法第一百八十三
      條規定甚明。查上訴人己○○既已將其所受領自陳牽贈與之系爭許丑段第一七
      五、一七六、一九三地號等三筆如附表所示編號4.5.6.所示土地所有權無償讓
      與予被上訴人壬○○；將系爭許丑段第一七七、一九四、一九五地號等三筆如
      附表所示編號9.10.11.所示土地所有權無償讓與予被上訴人戊○○，將系爭許丑
      段一九六、一九七地號如附表所示編號7.8.所示土地所有權無償讓與上訴人辛
      ○○，如前所述。則上訴人本於上開規定，請求被上訴人壬○○將系爭許丑段
      第一七五、一七六、一九三地號等三筆如附表所示編號4.5.6.所示土地所有權
      移轉登記，請求被上訴人戊○○將系爭許丑段第一七七、一九四、一九五地號
      等三筆如附表所示編號9.10.11.所示土地所有權移轉登記，請求上訴人辛○○將
      系爭許丑段一九六、一九七地號如附表所示編號7.8.所示土地所有權移轉登記
      ，各在所有權應有部分二分之一之範圍內為有理由，自應准許；逾此部分之請
      求，即屬無據，應予駁回。
九、原審就超過上開應准許部分為上訴人己○○、辛○○敗訴之判決，自有未洽，上
    訴意旨指摘原判決不當，求予廢棄改判，為有理由。至於上開應准許部分，原審
    判命上訴人給付，核無違誤，上訴意旨，就此部分，仍執陳詞，指摘原判決不當
    ，求予廢棄，為無理由，應駁回其上訴。
    原審就上開應准許部分，為上訴人庚○○等八人（即陳牽之承受訴訟人）敗訴之
    判決，尚有未洽，上訴意旨指摘原判決不當，求予廢棄改判，為有理由，爰由本
    院予以廢棄改判如主文第二項所示。至於其請求不應准許部分，原判決為其敗訴
    之判決，雖理由容或有異，惟其結論則無不同，上訴人庚○○等八人就此部分上
    訴意旨，指摘原判決關於此部分為不當，求予廢棄改判，仍應認為無理由，應予
    駁回。
十、又本件待證事實已臻明確，兩造就上訴人己○○是否為附負擔之贈與、有無履行
    扶養義務及其餘攻擊防禦方法及舉證，對判決之結果已不生影響，爰不一一詳為
    審酌，附此敘明。
十一、據上論結，本件上訴人己○○、辛○○、上訴人庚○○等八人（即陳牽之承受訴
    訟人）之上訴均為一部有理由，一部為無理由，依民事訴訟法第四百四十九條第
    一項、第二項、第四百五十條、第七十八條、第七十九條但書、第八十五條第一
    項前段、第二項，判決如主文。
中      華      民      國    八十九    年    十一    月      廿八      日
                                    臺灣高等法院臺南分院民事第三庭
~B1審判長法官  林    輝    雄
~B2      法官  高    明    發
~B3      法官  丁    振    昌
右為正本係照原本作成。
如對本判決上訴，須於判決送達後二十日內向本院提出上訴狀，其未表明上訴理由者
，應於上訴後二十日內向本院提出上訴理由書。
中      華      民      國    八十九    年    十二    月        五      日
~B法院書記官  黃    惠    美
~F0
┌─────────────────────────────────────────────────┐
│附表：                                                                                            │
├─┬────────────────────┬─┬───────────┬─────┬──────┤
│編│      土      地        坐      落      │地│    面        積      │          │            │
│  ├───┬────┬────┬──────┤  ├──┬──┬─────┤權利範圍  │登記所有權人│
│號│縣  市│鄉鎮市區○   段   │地      號  │目│公頃│公畝│平方公尺  │          │            │
├─┼───┼────┼────┼──────┼─┼──┼──┼─────┼─────┼──────┤
│１│台南縣│新營市  ○○○段  │    二六四  │建│○  │一○│五八‧一四│全部      │己○○      │
├─┼───┼────┼────┼──────┼─┼──┼──┼─────┼─────┼──────┤
│２│台南縣│新營市  ○○○段  │    二六二  │田│○  │○六│六九‧二五│全部      │己○○      │
├─┼───┼────┼────┼──────┼─┼──┼──┼─────┼─────┼──────┤
│３│台南縣│新營市  ○○○段  │    二六一  │建│○  │○二│三七‧一０│全部      │己○○      │
├─┼───┼────┼────┼──────┼─┼──┼──┼─────┼─────┼──────┤
│４│台南縣│新營市  ○○○段  │      一七五│田│○  │一九│九八      │全部      │壬○○      │
├─┼───┼────┼────┼──────┼─┼──┼──┼─────┼─────┼──────┤
│５│台南縣│新營市  ○○○段  │      一七六│田│○  │一五│四九      │全部      │壬○○      │
├─┼───┼────┼────┼──────┼─┼──┼──┼─────┼─────┼──────┤
│６│台南縣│新營市  ○○○段  │      一九三│田│○  │一九│二四      │全部      │壬○○      │
├─┼───┼────┼────┼──────┼─┼──┼──┼─────┼─────┼──────┤
│７│台南縣│新營市  ○○○段  │      一九六│田│○  │一四│二一      │全部      │辛○○      │
├─┼───┼────┼────┼──────┼─┼──┼──┼─────┼─────┼──────┤
│８│台南縣│新營市  ○○○段  │      一九七│田│○  │二四│八四      │全部      │辛○○      │
├─┼───┼────┼────┼──────┼─┼──┼──┼─────┼─────┼──────┤
│９│台南縣│新營市  ○○○段  │      一七七│田│○  │二四│九八      │全部      │戊○○      │
├─┼───┼────┼────┼──────┼─┼──┼──┼─────┼─────┼──────┤
│１０│台南縣│新營市  ○○○段  │      一九四│田│○  │二八│○○      │全部      │戊○○      │
├─┼───┼────┼────┼──────┼─┼──┼──┼─────┼─────┼──────┤
││台南縣│新營市  ○○○段  │      一九五│田│○  │一九│二四      │全部      │戊○○      │
└─┴───┴────┴────┴──────┴─┴──┴──┴─────┴─────┴──────┘


司法院資訊處製作；財團法人民間司法改革基金會備份。
